【裁判字號】    95,訴,323
【裁判日期】    950817
【裁判案由】    石油管理法
【裁判全文】
臺中高等行政法院判決
                                     95年度訴字第00323號
                              .
原      告  新英金屬有限公司
代  表  人  甲○○
訴訟代理人  陳惠伶  律師
被      告  彰化縣政府
代  表  人  乙○○
訴訟代理人  丁○○
            丙○○
上列當事人間因石油管理法事件，原告不服經濟部中華民國95年
4月14日經訴字第09506165530號訴願決定，提起行政訴訟。本院
判決如下︰
    主  文
原告之訴駁回。
訴訟費用由原告負擔。
    事  實
一、事實概要：
    緣原告未經申請核准，擅自於彰化縣秀水鄉○○街臨9號設
    置自用加儲油設施，供其所有之挖土機（機號：PC400）加
    注柴油，於民國（以下同）94年8月10日15時許為彰化縣警
    察局刑警隊於上開地址查獲，除當場依法查扣加儲油設施器
    具、油料等相關證物及拍照存證，並於是日20時30分至該縣
    警察局刑警隊說明製作偵訊（調查）筆錄，及檢送筆錄及相
    片等相關資料，移請被告辦理。案經被告審認原告違反石油
    管理法第18條第1項之規定，以94年10月25日府建用字第094
    0208303號處分書，依同法第40條第1項第3款及第2項之規定
    ，處以新台幣（以下同）100萬元罰鍰，並沒入其供自用之
    加儲油設施器具及油品。原告不服，向經濟部提起訴願，遭
    駁回，遂提起本件行政訴訟。
二、兩造聲明：
    (一)原告聲明求為判決：
      1.訴願決定及原處分均撤銷。
      2.訴訟費用由被告負擔。
    (二)被告聲明求為判決：
      1.原告之訴駁回。
      2.訴訟費用由原告負擔。
三、兩造之陳述：
    (一)原告部分：
      1.石油管理法第18條規定：「客貨運輸業、營造工程業、
        工廠、機關或經中央主管機關同意者，為供其自用車輛
        或動力機械加注汽油、柴油或液化石油氣，經直轄市或
        縣（市）主管機關專案核准，得設置自用加儲油（氣）
        設施。前項自用加儲油（氣）設施之設置條件、設備、
        申請程序及其他管理事項之規則，由中央主管機關定之
        。」自用加儲油加儲氣設施設置管理規則第3條第1、2
        項規定：「本規則所稱自用加儲油（氣）設施，係指客
        貨運輸業、營造工程業、工廠、機關或經中央主管機關
        同意設置之對象，為供其自用車輛或動力機械加注汽油
        、柴油或液化石油氣者，而備置之儲油（氣）槽（含儲
        油桶）及加油（氣）設備。前項儲油槽（含儲油桶）『
        內容積總和』在2公秉以下或經中央主管機關認定無法
        或不適宜設置自用加儲油設施者，不適用本規則之規定
        。」
      2.按自用加儲油加儲氣設施設置管理規則第3條第1、2項
        規定之「前項儲油槽（含儲油桶）『內容積總和』在2
        公秉以下」，係指儲油槽、儲油桶內所儲存油、氣數量
        而言，而非指儲油槽、儲油桶本身之大小，應可確定。
        蓋儲油槽、儲油桶所儲存油、氣數量之多寡，將影響環
        境安全之問題；至於儲存槽、儲存桶本身容量之大小，
        如其內並無儲存油、氣，則不會涉及環境安全之問題，
        應無疑義。又前開條文立法之意旨，若是重在儲油槽、
        儲油桶本身容量之大小，則條文應非記載『內容積總和
        』字樣，而應記載『容量總和』字樣。故前開條文立法
        之意旨，應是著重在儲油槽、儲油桶所儲存油、氣數量
        之多寡，並認定儲油槽、儲油桶內合計所儲存油、氣數
        量在2公秉以下，係屬在許可設置儲存油、氣設施之範
        圍，而不受前開規則之規範。
      3.本件儲油槽內之柴油容積在2公秉以下，有被告所抽取
        儲油槽內之柴油數量為1公秉可稽（被告稽查人員於台
        灣彰化地方法院檢察署偵查程序中，到庭證稱自儲油槽
        內抽取之柴油數量為1000公升（即1公秉）。另被告94
        年12月訴願答辯書上記載「柴油約1,000公升等證物」
        字樣）。因此，本件儲油槽設施內所儲存柴油之容積總
        和在2公秉以下，不適用自用加儲油加儲氣設施設置管
        理規則之規定，亦即，本件儲油槽設施之設置，並無違
        反石油管理法第18條之規定。從而，被告機關依石油管
        理法第40條第1項第3款規定，對原告為罰鍰100萬元之
        行政處分，確屬違法。
      4.本件儲油槽設施之設置並無違反石油管理法第18條之規
        定，誠如前述，故被告依石油管理法第40條第2項規定
        ，對原告為沒入柴油、儲油槽設施之行政處分，同屬違
        法。
      5.被告就自用加儲油加儲氣設施設置管理規則第3條第1、
        2 項規定之「前項儲油槽（含儲油桶）『內容積總和』
        在2公秉以下」，將之解釋為儲油槽、儲油桶本身容量
        之大小，而不論其內所儲存油、氣之數量，被告對前開
        法令之解釋，容有錯誤。蓋被告之訴願答辯書，係記載
        案發當日經豐興科技資源有限公司現場丈量儲油槽，由
        外壁計算為14,000公升（14公秉），進而認定原告有違
        章行為，足證被告機關確以儲油槽容量之大小為認定有
        無違章行為，而非以儲油槽內之柴油數量為認定。
      6.經濟部訴願決定書記載「至於訴願人另稱本案被告稽查
        人員於台灣彰化地方法院檢察署偵查程序陳稱其自繫案
        儲油槽內抽取之柴油數量為1000公升，足證該儲油槽內
        柴油之容積確實在2公秉以下乙節，顯有誤解」等語，
        似認為本案儲油槽內之柴油數量為14,000公升，而非1,
        000公升。對於案發當日儲油槽內之柴油數量尚有爭議
        ，被告對原告為罰鍰100萬元及沒入柴油、儲油槽設施
        之行政處分，確屬違法，請撤銷原處分及訴願決定云云
        。
    (二)被告部分：
      1.本件原告未經申請核准，即擅自於彰化縣秀水鄉○○街
        臨9號設置自用加儲油設施，供自己所有之挖土機加注
        柴油，94年8月10日經被告會同彰化縣警察局於上述地
        點查獲自用加儲油設施及油料等證物，及製作原告之偵
        訊筆錄，所取樣之油料復經中國石油股份有限公司煉製
        研究所檢驗報告證實油槽內之存油確為柴油在案。核原
        告所為，業已違反石油管理法第18條第1項規定，被告
        爰依同法第40條第1項第3款及第2項規定，以94年10月2
        5日府建用字第0940208303號處分書，處罰鍰100萬元，
        並沒入供自用之石油製品及所使用之加儲油設施器具。
      2.按石油管理法第18條第1、2項分別規定：「客貨運輸業
        、營造工程業、工廠、機關或經中央主管機關同意者，
        為供其自用車輛或動力機械加注汽油、柴油或液化石油
        氣，經直轄市、縣（市）主管機關專案核准，得設置自
        用加儲油（氣）設施。」、「前項自用加儲油（氣）設
        施之設置條件、設備、申請程序及其他管理事項之規則
        ，由中央主管機關定之。」及同法第40條第1項第3款及
        第2項亦明文規定：「有下列各款情事之一者處新臺幣
        100萬元以上500萬元以下罰鍰：三、違反第18條第1項
        規定，未經申請核准而設置自用加儲油（氣）設施。」
        、「前項供銷售或自用之石油製品及所使用之加儲油（
        氣）設施器具，沒入之。」以及經濟部依石油管理法第
        18條第2項規定授權訂定發布之「自用加儲油加儲氣設
        施設置管理規則」第3條第1項及第2項規定：「本規則
        所稱自用加儲油（氣）設施，係指客貨運輸業、營造工
        程業、工廠、機關或經中央主管機關同意設置之對象，
        為供其自用車輛或動力機械加注汽油、柴油或液化石油
        氣者，而備置之儲油（氣）槽（含儲油桶）及加油（氣
        ）設備。」、「前項儲油槽（含儲油桶）內容積總和在
        2公秉以下或經中央主管機關認定無法或不適宜設置自
        用加儲油設施者，不適用本規則之規定。」本件原告未
        經申請核准，即擅自於彰化縣秀水鄉○○街臨9號設置
        自用加儲油設施，供自己所有之挖土機加注柴油，原告
        核有違反石油管理法第18條第1項規定，爰經被告依同
        法第40條第1項第3款及第2項規定，裁處罰鍰新臺幣100
        萬元整，並沒入供自用之石油製品及所使用之加儲油設
        施器具。
      3.原告訴稱：「自用加儲油加儲氣設施設置管理規則第3
        條第1項、第2項規定之前項儲油槽（含儲油桶）內容積
        總和在2公秉以下，係指儲油槽、儲油桶內所儲油、氣
        數量而言‧‧‧。」、「被告94年12月訴願答辯書上記
        載『柴油約1000公升等證物』字樣。因此，本件儲油槽
        設施內所儲存柴油之容積總和在2公秉以下，不適用自
        用加儲油加儲氣設施設置管理規則之規定」及「經濟部
        訴願決定書記載『至於訴願人另稱本案原處分機關稽查
        人員於臺灣彰化地方法院檢察署偵查程序陳稱其自繫案
        儲油槽內抽取之柴油數量為1000公升，足證該儲油槽內
        柴油之容積確實在2公秉以下乙節，顯有誤解』等語，
        似認為本案儲油槽內之柴油數量為14000公升，而非100
        0公升」云云。按經濟部依石油管理法第18條第2項規定
        授權訂定發布之「自用加儲油加儲氣設施設置管理規則
        」第3條第1項及第2項規定：「本規則所稱自用加儲油
        （氣）設施，係指客貨運輸業、營造工程業、工廠、機
        關或經中央主管機關同意設置之對象，為供其自用車輛
        或動力機械加注汽油、柴油或液化石油氣者，而備置之
        儲油（氣）槽（含儲油桶）及加油（氣）設備。」、「
        前項儲油槽（含儲油桶）內容積總和在2公秉以下或經
        中央主管機關認定無法或不適宜設置自用加儲油設施者
        ，不適用本規則之規定。」該規則已明確指明儲油槽（
        含儲油桶）內容積總和在2公秉以下始不適用該規則之
        規定。本案於案發當日經豐興科技資源有限公司現場丈
        量儲油槽，由外壁計算為14000公升（即14公秉），依
        經驗法則推斷，其內容積遠超過2公秉，依法應提出申
        請核准，始能設置，原告未經申請核准，即擅自於彰化
        縣秀水鄉○○街臨9號設置自用加儲油設施，供自己所
        有之挖土機加注柴油，經被告會同彰化縣警察局94年8
        月10日，於上述地點查獲自用加儲油設施及油料等證物
        ，現場起獲儲儲油槽1座、流量計1個、加油槍皮管1條
        、加油槍1支、加油泵浦1個、油品過慮器1個及柴油970
        KG（換算成公升為1175.75公升）等證物，相關事證證
        據確鑿，原告卻誤解法令將「內容積總和」解釋為係指
        儲油槽、儲油桶內所儲存油、氣的數量，純屬卸責之詞
        應不足採信。是原告未經申請核准，即擅自設置自用加
        儲油設施之違規行為，洵堪認定，所辯顯與事實不符，
        原告本件所訴顯無理由，請駁回原告之訴等語。
    理  由
一、按「客貨運輸業、營造工程業、工廠、機關或經中央主管機
    關同意者，為供其自用車輛或動力機械加注汽油、柴油或液
    化石油氣，經直轄市、縣（市）主管機關專案核准，得設置
    自用加儲油（氣）設施。前項自用加儲油（氣）設施之設置
    條件、設備、申請程序及其他管理事項之規則，由中央主管
    機關定之。」石油管理法第18條定有明文。所謂「自用加儲
    油（氣）設施」，經濟部根據同條第2項規定之授權，以93
    年9月8日經能字第09304606750號令修正發布之「自用加儲
    油加儲氣設施設置管理規則」第3條第1項規定，係指「客貨
    運輸業、營造工程業、工廠、機關或經中央主管機關同意設
    置之對象，為供其自用車輛或動力機械加注汽油、柴油或液
    化石油氣者，而備置之儲油（氣）槽（含儲油桶）及加油（
    氣）設備。」而言。又違反首揭石油管理法第18條第1項規
    定，未經申請核准而設置自用加儲油（氣）設施者，依同法
    第40條第1項第3款及第2項規定，處新台幣100萬元以上500
    萬元以下罰鍰；其供銷售或自用之石油製品及所使用之加儲
    油（氣）設施器具，沒入之。本件原處分以原告未經申請核
    准，擅自於彰化縣秀水鄉○○街臨9號設置自用加儲油設施
    ，供其所有之挖土機（機號：P C400）加注柴油使用，經彰
    化縣警察局刑警隊於94年8月10日15時許，在上開地址查獲
    ，製作偵訊（調查）筆錄，連同相片等相關資料，移送被告
    辦理，乃認原告有違反石油管理法第18條第1項規定，爰依
    同法第40條第1項第3款及第2項之規定，處以新台幣100萬元
    罰鍰，並沒入其供自用之加儲油設施器具及油品。
二、原告不服，訴稱依「自用加儲油加儲氣設施設置管理規則」
    第3條第2項規定「前項儲油槽（含儲油桶）內容積總和在2
    公秉以下或經中央主管機關認定無法或不適宜設置自用加儲
    油設施者，不適用本規則之規定。」按儲油槽、儲油桶所儲
    存油、氣數量之多寡，將影響環境安全之問題；至於儲存槽
    、儲存桶本身容量之大小，如其內並無儲存油、氣，則不會
    涉及環境安全之問題，故上開規則所稱「內容積總和在2公
    秉以下」，自係指儲油槽、儲油桶內所儲存油、氣數量而言
    ，並非指儲油槽、儲油桶本身之大小。本件原告之儲油槽所
    裝載柴油之容積並未超過2公秉，故並不適用該規則之規定
    ，被告未加詳查，即遽予推論並處罰，顯有違誤云云。
三、經查，原告未經直轄市、縣（市）主管機關專案核准，即擅
    自於彰化縣秀水鄉○○街臨9號設置自用加儲油設施，供其
    所有之挖土機（機號：PC400）加注柴油使用，經彰化縣警
    察局刑警隊於94年8月10日15時許，在上開地址查獲，現場
    有圓型儲油槽1座、加油槍1支、加油槍皮管1條、流量計1個
    、油品過濾器1個、加油泵浦1個及柴油約1千多公升等，其
    中圓型儲油槽1座，即為本件供自用車輛加注柴油而設置之
    儲油槽，經被告會同豐興科技資源有限公司至現場丈量，經
    由外壁計算總容量為14,000公升（約14公秉），嗣並經豐興
    科技資源有限公司測量系爭儲油槽之直徑為241cm、厚度為
    3cm、高度為308cm，經被告按上開尺寸計算，其容積為12.
    43公秉｛計算式：3.1416×（1.205－0.03×2）×（1.205
    －0.03×2）×3.08 －0.03×2｝，顯已超過前揭管理規則
    第3條第2項規定之2公秉。且所查獲之柴油1千多公升亦經中
    油公司煉製研究所燃料檢測實驗室檢驗送驗油品樣品，證實
    為柴油無誤，凡此有被告於該縣警察局刑警隊製作之偵查筆
    錄、照片、儲槽容量現場丈量紀錄、中油公司檢驗報告（報
    告編號：FR0000000）及豐興科技資源有限公司之丈量報告
    等證據資料附原處分卷可稽。是原告未經申請核准，擅自設
    置自用加儲油設施，供其挖土機加注柴油使用，其違規事實
    ，洵堪認定。原告對上開事實亦不爭執，惟主張儲油槽、儲
    油桶所儲存油、氣數量之多寡，將影響環境安全之問題；至
    於儲存槽、儲存桶本身容量之大小，如其內並無儲存油、氣
    ，則不會涉及環境安全之問題，故上開規則所稱「內容積總
    和在2公秉以下」，自係指儲油槽、儲油桶內所儲存油、氣
    數量而言，並非指儲油槽、儲油桶本身之大小。本件原告之
    儲油槽所裝載柴油之容積並未超過2公秉，應並不適用該規
    則之規定云云。按經濟部依據石油管理法第18條第2項規定
    之授權，修正發布之自用加儲油加儲氣設施設置管理規則第
    3 條第2項規定：「前項儲油槽（含儲油桶）『內容積總和
    在2 公秉以下』或經中央主管機關認定無法或不適宜設置自
    用加儲油設施者，不適用本規則之規定。」條文已明定「內
    容積總和在2公秉以下」，其文義既已載明「內容積總和在2
    公秉以下」，自係指儲油槽（含儲油桶）之內容積而言，原
    告謂其係指儲油量而言，自屬無據。況本件依據被告檢送洽
    維興業股份有限公司於94年7月12日銷售柴油予原告之送貨
    單及發票記載，該公司於是日一次即出售柴油10,000公升（
    即10公秉）予原告，足證原告設立之儲油槽亦有儲油10公秉
    之事實，從而，被告認原告違反石油管理法第18條第1項規
    定，依同法第40條第1項第3款及第2項規定，處以新台幣100
    萬元罰鍰，並沒入其供自用之加儲油設施器具及油品之處分
    ，揆諸首揭說明，於法並無不合，訴願決定遞予維持，亦稱
    允洽，原告訴請撤銷，為無理由，應予駁回。
據上論結，本件原告之訴為無理由，依行政訴訟法第195條第1項
後段、第98條第3項前段，判決如主文。
中    華    民    國    95    年    8    月    17    日
                 第二庭審判長法  官  王  茂  修
                             法  官  許  武  峰
                             法  官  林  金  本
以上正本證明與原本無異。
如不服本判決，應於判決送達後20日內向本院提出上訴書狀，其
未表明上訴理由者，應於提起上訴後20日內向本院提出上訴理由
書（須依對造人數附具繕本）；如於本判決宣示或公告後送達前
提起上訴者，應於判決送達後20日內補提上訴理由書（須附繕本
）。未表明上訴理由者，逕以裁定駁回。
提起上訴應預繳送達用雙掛號郵票390元（34元及5元郵票各10份
)。
中    華    民    國    95    年    8    月    18     日
                              書記官  林  淑  雯


司法院資訊處製作；財團法人民間司法改革基金會備份。
